【裁判字號】    98,上易,1892
【裁判日期】    980901
【裁判案由】    侵占
【裁判全文】
臺灣高等法院刑事判決                98年度上易字第1892號
上  訴  人  臺灣桃園地方法院檢察署檢察官
被      告  甲○○
上列上訴人因被告侵占案件，不服臺灣桃園地方法院98年度審易
緝字第25號，中華民國98年6月26日第一審判決（起訴案號：臺
灣桃園地方法院檢察署97年度偵緝字第698號），提起上訴，本
院判決如下：
    主  文
原判決撤銷。
甲○○意圖為自己不法之所有，而侵占對於業務上所持有之物，
處有期徒刑拾月，減為有期徒刑伍月，如易科罰金，以新臺幣壹
仟元折算壹日。緩刑貳年，並應向被害人聯進公司支付九十八年
七月二十二日和解書所示之損害賠償，共計新台幣九萬五千元，
其支付方式為九十八年八月十五日起，每月清償新台幣七千元，
其中一期未履行視為全部到期。附表編號一、二所示之署押沒收
。
    事  實
一、甲○○自民國（下同）93年11月8日起至96年4月13日止，受
    僱於聯進股份有限公司（址設於臺北市中正區○○○路○段
    230號1樓，下稱聯進公司）擔任該公司桃園營業所業務員，
    負責推銷金車系列產品及收取貨款等業務，屬從事業務之人
    。其因缺錢花用，竟意圖為自己不法之所有並基於業務侵占
    之單一行為決意，利用其業務上向倉管人員領取貨物銷售或
    辦理客戶退貨機會，持續自96年1月30日起迄96年4月10日止
    之附表所示時間與侵占方式，將附表所示為其業務上所持有
    之貨品變更持有為所有，侵占入己，侵占貨品價值總計為新
    臺幣（下同）96,023元。其中附表編號一與二之部分，係以
    在埔聯社大湳福利中心（即埔聯社）進貨明細表上，填載如
    附表所示之進貨資料，偽造負責人「李」署押壹個後，行使
    該進貨明細表持交聯進公司，實際並未將附表一、二所示貨
    品出貨給埔聯社之一行為，逕變更持有為所有，予以侵占入
    己，並足以生損害於埔聯社與其負責人李德蘭。
二、案經聯進公司訴由臺灣桃園地方法院檢察署檢察官偵查起訴
    。
    理  由
一、證據能力部分：按被告以外之人於審判外之言詞或書面陳述
    ，除法律有規定者外，不得作為證據；又被告以外之人於審
    判外之陳述，雖不符合同法第159條之1至第159條之4之規定
    ，但經當事人於審判程序同意作為證據，法院審酌該言詞陳
    述或書面陳述作成時之情況，認為適當者，亦得為證據。當
    事人、代理人或辯護人於法院調查證據時，知有第159條第1
    項不得為證據之情形，而未於言詞辯論終結前聲明異議者，
    視為有前項之同意，刑事訴訟法第159條第1項及第159條之5
    分別定有明文。查本判決下列所引用之各該被告以外之人張
    瓊宜、李德蘭於審判外之陳述（包含書面陳述即附表證據欄
    所示之文件），皆屬傳聞證據，惟被告雖知上開證據資料為
    傳聞證據，但於準備程序及審判期日中均表示無意見而不予
    爭執，且迄至言詞辯論終結前亦未再聲明異議，審酌上開證
    據資料製作時之情況，尚無違法不當及證明力明顯過低之瑕
    疵，亦認為以之作為證據應屬適當，故揆諸前開規定，爰逕
    依刑事訴訟法第159條之5規定，認前揭證據資料均例外有證
    據能力。
二、被告甲○○於原審、本院坦承前開犯罪事實，且查：
(一)、被告坦承之詞，核與證人即聯進公司代理人張瓊宜、埔聯社
    負責人李德蘭分別於檢察官偵查及原審具結陳述相符。
(二)、且有員工資料表、職務志願書、業務侵占切結書、切結書及
    附表證據欄所示之文件等在卷可稽，足徵被告自白與事實相
    符。
(三)、綜上，本件事證明確，被告犯行堪以認定。
三、論罪科刑部分
(一)、核被告附表編號一、二所為，係犯刑法第216條、210條之行
    使偽造私文書罪與刑法第336條第2項之業務侵占罪，其偽造
    「李」署押之行為，為偽造私文書之部分行為，不另成罪，
    偽造私文書而後行使，偽造之低度行為應為行使之高度行為
    所吸收，應依行使論擬，而行使偽造私文書與業務侵占二罪
    ，係以一行為而犯數罪名方式為之，應從一重之業務侵占罪
    論處。至於公訴意旨雖未敘及被告所犯之刑法第216條、210
    條之行使偽造私文書罪部分，但檢察官之上訴書已經敘及，
    且與起訴之刑法第336條第2項之業務侵占罪，有刑法第55條
    之想像競合犯法律關係，為起訴效力所及，應併予以審酌。
    又核被告就附表編號三、四所為，係犯刑法第336條第2項之
    業務侵占罪。按刑事法若干犯罪行為態樣，本質上原具有反
    覆、延續實行之特徵，立法時乃予特別歸類，定為犯罪構成
    要件之行為要素，此在學理上則稱為「集合犯」，凡職業性
    、營業性或收集性等具有重複特質之犯罪，例如經營、從事
    業務、收集、販賣、製造、散布等行為，均屬之，是故，如
    行為人係基於概括犯意，在密切接近之一定時、地，多次反
    覆實行相同之犯罪行為，倘依社會通念，於客觀上認為符合
    一個反覆、延續性之行為觀念者，於刑法評價上，即應僅成
    立一罪（最高法院95年度台上字第4686號判決可資參照）。
    本件被告甲○○於工作期間（自96年1月30日起至96年4月10
    日止），利用推銷貨物及辦理退貨機會，持續以附表所示之
    方式侵占貨物，即趁同一機會，於密切接近之時間、地點，
    以同一方式持續侵占其業務上所持有之物，顯係出於反覆持
    續業務侵占之單一行為決意，在行為概念上應評價為集合犯
    之一罪。是被告所犯附表編號一至四之四個業務侵占罪，應
    論以集合犯之業務侵占一罪。是檢察官上訴所稱被告所犯業
    務侵占罪方式不同，時間相隔數月，其犯意各別，並非屬集
    合犯，應將各自實現犯罪構成要件之數行為，分別論處等語
    ，因被害人僅有聯進公司，且被告係基於反覆持續業務侵占
    之單一行為決意為之，在行為概念上應評價為集合犯，是檢
    察官依據被害人陳述提起上訴之前述意旨，尚非可取。
(二)、原審予被告以論罪科刑固非無見，惟查，被告於附表編號一
    、二所示之犯罪行為係利用領取貨物推銷商品機會，在埔聯
    社大湳福利中心進貨明細表上，填載進貨資料，並偽造負責
    人「李」署押壹個後，行使該進貨明細表持交聯進公司，實
    際並未將貨品出貨給埔聯社，逕變更持有為所有，予以侵占
    入己。所為尚犯刑法第216條、210條之行使偽造私文書罪，
    原審漏未論述，而有未洽，是檢察官就此部分之上訴意旨即
    有理由，至於檢察官上訴另稱被告所犯數業務侵占罪應分別
    論處，雖不可取（理由如前），惟原判決既有可議，自應將
    原判決予以撤銷改判。
(三)、爰審酌被告並無前案紀錄之素行（卷附前案紀錄表）、所侵
    占之財物價值，暨其犯後坦承態度，已經與被害人聯進公司
    和解（卷附和解書），分期償還被害人損失，被害人之代理
    人張瓊宜到庭陳稱被告有和解有依據和解條件每月七千元清
    償，希望給被告緩刑機會，讓他有工作可以清償，從輕量刑
    （卷附陳報狀）等一切情狀，量處有期徒刑拾月。次按中華
    民國九十六年罪犯減刑條例自中華民國96年7月16日施行；
    本條例施行前，經通緝而未於中華民國96年12月31日以前自
    動歸案接受偵查、審判或執行者，不得依本條例減刑，中華
    民國九十六年罪犯減刑條例（下稱減刑條例）第16條、第5
    條分別定有明文。故罪犯如係於減刑條例施行後，始因逃匿
    而通緝者，即不適用前開減刑條例第5條之規定（最高法院
    81年度台非字第67號判決意旨參照）。查甲○○本件業務侵
    占罪犯行之犯罪時間，在96年4月24日之前，所犯為刑法第
    336條第2項之罪，雖為減刑條例第3條第1項第15款所定不予
    減刑之罪，惟其宣告刑未逾有期徒刑一年六月，合於減刑條
    例第3條第1項規定之減刑條件，甲○○於減刑條例施行後，
    先後於檢察官提起公訴前後，因逃匿無蹤，分別經臺灣桃園
    地方法院檢察署檢察官於96年12月5日、原審法院於97年9月
    26日發布通緝，並分別經警於97年5月12日、98年6月16日緝
    獲到案，其既均在減刑條例施行後始發布通緝，揆諸前揭說
    明，自無減刑條例第5條所定不予減刑規定之適用，故甲○
    ○前開犯行，應依減刑條例第2條第1項第3款之規定減其宣
    告刑二分之一，為有期徒刑伍月，並諭知如易科罰金，以新
    臺幣壹仟元折算壹日。至於附表編號一、二所示之署押沒收
    ，應依據刑法第219條規定宣告沒收。
(四)、末查被告前未曾受有期徒刑以上刑之宣告，此有前案紀錄表
    在卷可查，其因一時失慮致有上開犯行，其經此刑之宣告後
    當知所惕勉自勵信無再犯之虞，且已經與被害人和解分期清
    償（卷附和解書），被害人之代理人亦要求宣告緩刑，使被
    告有工作得以分期償還，因認本件之宣告刑以暫不執行為適
    當，爰併予宣告緩刑貳年以鼓勵向上並期自新，惟為確實督
    促被告依據和解條件履行，並依據刑法第74條第2項第3款規
    定，宣告被告應向被害人聯進公司支付九十八年七月二十二
    日和解書所示之損害賠償共計新台幣九萬五千元，其支付方
    式為九十八年八月十五日起，每月清償新台幣七千元，其中
    一期未履行視為全部到期。且依據刑法第74條第4項規定得
    為民事強制執刑名義。被告如違反前述所定負擔情節重大，
    依據刑法第75條之1第1項第4款規定，得撤銷緩刑宣告，執
    行宣告之徒刑，併此敘明。
據上論斷，應依刑事訴訟法第369條第1項前段、第364條、第299
條第1項前段，刑法第55條、第210條、216條、第336條第2項、
第41條第1項前段、第74條第1項第1款、第2項第3款，第219條、
刑法施行法第1條之1第1項、第2項前段，中華民國九十六年罪犯
減刑條例第2條第1項第3款、第7條、第9條，判決如主文。
本案經檢察官楊秀蘭到庭執行職務。
中    華    民    國    98    年    9     月    1     日
            刑事第十二庭  審判長法  官  蔡永昌
                                法  官  陳榮和
                                法  官  施俊堯
以上正本證明與原本無異。
如不服本判決，應於收受送達後10日內向本院提出上訴書狀，其
未敘述上訴之理由者並得於提起上訴後10日內向本院補提理由書
（均須按他造當事人之人數附繕本）「切勿逕送上級法院」。
                                書記官  顧哲瑜
中    華    民    國    98    年    9     月    2     日
附表：
┌──┬──────┬───────┬─────────┬────────┬───────┬──────┐
│編號│  侵占時間  │  進退貨客戶  │    犯罪方式      │侵占貨品（金額：│  證    據    │應沒收之署押│
│    │            │    之名稱    │                  │新臺幣）        │              │            │
├──┼──────┼───────┼─────────┼────────┼───────┼──────┤
│ 一 │96年1月30日 │埔聯社大湳利中│甲○○利用領取貨物│曼特寧咖啡30箱（│埔聯社大湳福利│埔聯社大湳福│
│    │            │心（即埔聯社）│推銷商品機會，於96│總計金額11,400元│中心進貨明細單│利中心進貨明│
│    │            │負責人李德蘭  │年1月30日，在埔聯 │）              │、李德蘭書立之│細表上之偽造│
│    │            │              │社大湳福利中心進貨│                │證明書。      │之「李」署押│
│    │            │              │明細表上，填載曼特│                │              │壹個（21554 │
│    │            │              │寧咖啡30箱進貨合計│                │              │號偵卷第6頁 │
│    │            │              │11,400元等資料，並│                │              │）          │
│    │            │              │偽造負責人「李」署│                │              │            │
│    │            │              │押壹個後，行使該進│                │              │            │
│    │            │              │貨明細表持交聯進公│                │              │            │
│    │            │              │司，實際並未將右列│                │              │            │
│    │            │              │貨品出貨給埔聯社，│                │              │            │
│    │            │              │逕變更持有為所有，│                │              │            │
│    │            │              │予以侵占入己。    │                │              │            │
├──┼──────┼───────┼─────────┼────────┼───────┼──────┤
│ 二 │96年2月15日 │浦廉商行（即埔│甲○○利用領取貨物│伯朗咖啡200 箱（│埔聯社大湳福利│埔聯社大湳福│
│    │            │聯社），負責人│推銷商品機會，於96│總計金額68,000元│中心進貨明細單│利中心進貨明│
│    │            │李德蘭        │年2月15日，在埔聯 │）              │、李德蘭書立之│細表上之偽造│
│    │            │              │社大湳福利中心進貨│                │證明書。      │「李」署押壹│
│    │            │              │明細表上，填載伯朗│                │              │個（21554號 │
│    │            │              │咖啡200箱進貨合計 │                │              │偵卷第7頁） │
│    │            │              │68,000元等資料，並│                │              │            │
│    │            │              │偽造負責人「李」署│                │              │            │
│    │            │              │押壹個後，行使該進│                │              │            │
│    │            │              │貨明細表持交聯進公│                │              │            │
│    │            │              │司，實際並未將右列│                │              │            │
│    │            │              │貨品出貨給埔聯社，│                │              │            │
│    │            │              │逕變更持有為所有，│                │              │            │
│    │            │              │予以侵占入己。    │                │              │            │
├──┼──────┼───────┼─────────┼────────┼───────┼──────┤
│ 三 │96年4月2日  │陽光高爾夫球場│甲○○利用辦理退貨│伯朗咖啡3A14瓶、│金車關係企業聯│無          │
│    │            │              │之機會，未將陽光高│藍山咖啡4A9 瓶、│運、聯進、寶利│            │
│    │            │              │爾夫球場退貨之右列│曼特寧無糖咖啡1A│、寶生股份有限│            │
│    │            │              │商品繳回營業所，逕│20瓶、奧利多1A4 │公司出貨簽認單│            │
│    │            │              │變更持有為所有，予│瓶、健酪含鈣3 箱│、亞融（即吳玉│            │
│    │            │              │以侵占入己。      │（總計金額5,223 │敏）書立之證明│            │
│    │            │              │                  │元）            │書。          │            │
├──┼──────┼───────┼─────────┼────────┼───────┼──────┤
│ 四 │96年4月10日 │大南聯        │甲○○利用辦理退貨│伯朗咖啡25箱、藍│金車關係企業聯│無          │
│    │            │              │之機會，未將大南聯│山咖啡5 箱（總計│運、聯進、寶利│            │
│    │            │              │退貨之右列商品繳回│11,400 元）     │、寶生股份有限│            │
│    │            │              │營業所，逕變更持有│                │公司出貨簽認單│            │
│    │            │              │為所有，予以侵占入│                │、簡寶凰書立之│            │
│    │            │              │己。              │                │證明書。      │            │
└──┴──────┴───────┴─────────┴────────┴───────┴──────┘
附錄本案論罪科刑法條全文
中華民國刑法第336條
（公務公益侵占罪、業務侵占罪）
對於公務上或因公益所持有之物，犯前條第一項之罪者，處一年
以上七年以下有期徒刑，得併科五千元以下罰金。
對於業務上所持有之物，犯前條第一項之罪者，處六月以上五年
以下有期徒刑，得併科三千元以下罰金。
前二項之未遂犯罰之。


司法院資訊處製作；財團法人民間司法改革基金會備份。
